臺灣基隆地方法院刑事判決　
110年度金訴字第147號
公  訴  人  臺灣基隆地方檢察署檢察官
被      告  黃芳津



上列被告因違反洗錢防制法等案件，經檢察官提起公訴（110年
度偵字第1899號），被告於準備程序中，就被訴事實為有罪之陳
述，經本院合議庭裁定由受命法官獨任進行簡式審判程序，並判
決如下：
    主    文
黃芳津犯洗錢防制法第十四條第一項之洗錢罪，累犯，處有期徒
刑陸月，併科罰金新臺幣貳萬元；罰金如易服勞役，以新臺幣壹
仟元折算壹日。
未扣案之犯罪所得新臺幣陸萬肆仟肆佰元，沒收之，於全部或一
部不能沒收或不宜執行沒收時，追徵其價額。 
    犯罪事實
一、黃芳津有多次詐騙前科，詎仍不知悔改；黃芳津因遭通緝，
    缺錢花費，乃故計重施，而意圖為自己不法之所有，並基於
    詐欺取財及隱匿犯罪所得之來源、本質及去向之犯意，於民
    國109年11月間，以「基隆大地球通訊」之暱稱，加入即時
    通訊軟體「LINE」中有關手機買賣等相關資訊之「3C價格破
    壞王」群組；109年11月12日，蔡仲豪於該群組上，詢問是
    否有人有Iphone廠牌之Iphone 11或Iphone 12 PRO 128GB金
    色或銀色手機可出售（依卷內事證，尚無證據證明黃芳津有
    事先於網際網路之「LINE」群組上，先行刊登或對公眾散布
    有Iphone手機出售之訊息），黃芳津明知自己無 Iphone 廠
    牌型號之行動電話可供出售，為求得財物供應「跑路」所需
    ，乃於同日下午3時9分許，謊稱手邊有Iphone手機，並將蔡
    仲豪加為好友後，二人一對一私下以「LINE」通訊軟體聊天
    ，二人商議價金後，由黃芳津以1 支Iphone 12 PRO 128G原
    廠價格新臺幣（下同）33,900元外加500元，即總計34,400
    元之價格，出售給蔡仲豪；翌（13）日，黃芳津又承前犯意
    ，接續對蔡仲豪謊稱另一支Iphone 12 PRO 128G手機，可以
    30,000元之價格販售，使蔡仲豪誤信黃芳津果有Iphone 12 
    PRO 128G手機可供販賣、出貨，而以64,400元（34,400+30,
    000）之總價，向黃芳津購買Iphone 12 PRO 128G手機共2支
    。而黃芳津為隱匿詐欺犯罪所得之來源、去向，乃利用不知
    情之父親友人蘇麗娟及代辦汽、機車監理及保險業務之代眾
    車業公司（下稱代眾公司）職員黃麗珠（二人均分別經臺灣
    基隆及士林地方檢察署檢察官為不起訴處分確定），先於同
    日下午1時許，央請蘇麗娟至代眾公司找黃麗珠代為申辦車
    牌0000-00號自用小客車（車主登記為蘇麗娟，實則由黃芳
    津使用管理）之行車執照補發及交通違規罰單繳清等事宜，
    黃芳津願意支付相關費用。蘇麗娟乃至代眾公司找黃麗珠，
    並稱費用會由家人匯款（轉帳）支付；旋黃芳津即以「LINE
    」帳號「陳自然」之名稱，加入黃麗珠之「LINE」好友，謊
    稱為支付代辦相關費用，及另要賣車先預付稅金等原因，要
    轉帳（匯款）至黃麗珠之金融帳戶，需要黃麗珠提供帳號，
    始得轉帳匯款。不知情之黃麗珠乃拍攝自己所申辦之中華郵
    政股份有限公司汐止郵局000-00000000000000帳戶之存摺封
    面，上傳至「LINE」上給黃芳津，黃芳津隨即將黃麗珠所拍
    攝前開郵局帳號存摺封面照片轉發給蔡仲豪，指示蔡仲豪匯
    款（轉帳）至該帳戶內。蔡仲豪因此受騙，各使用玉山銀行
    帳戶以網路轉帳方式，及使用郵局帳戶金融卡以自動櫃員機
    轉帳方式，接續於同日下午3時45分許、6時33分許，及翌日
    （13日）上午11時9分許，轉帳9,100元、25,300元、30,000
    元至黃麗珠前述郵局帳戶內。黃麗珠見有款項轉入，以為係
    蘇麗娟之家人即「LINE」帳號「陳自然」之人付款款項，而
    依「陳自然」請託，將首筆轉入之9,100元中，多出罰款部
    分之5,600元，先以自己所有之現金退還給蘇麗娟；嗣因黃
    芳津佯稱車輛不賣了，要求黃麗珠將之後轉入之25,300元部
    分，只需退還24,000元，加上第3筆款項30,000元，總共54,
    000元，退還並交給不知情之蘇麗娟。蘇麗娟收到款項後，
    與黃芳津相約於基隆市廟口某超商前，將黃麗珠退還款項，
    全數交給黃芳津。另黃芳津為佯裝已寄出手機，乃杜撰理由
    ，央請不知之蘇麗娟於同年月13日，購買「靈芝王」禮盒1
    盒，並告以收貨人蔡仲豪之姓名、地址，囑咐蘇麗娟以「陳
    自然」之名義寄出（本院按：寄件人地址填寫為「基隆市○○
    區○○路000巷0弄00○0號」【非黃芳津亦非蘇麗娟住所地】、
    聯絡電話則留存蘇麗娟之「0000000000」門號—有關黃芳津
    利用蘇麗娟偽造「陳自然」姓名及地址，委託不知情之蘇麗
    娟製作填寫不實之寄件宅配單部分，檢察官犯罪事實未提及
    、法條亦未論及，非本案起訴效力所及，本院不得審判，此
    部分應由檢察官另行處理），嗣再拍攝統一超商「黑貓宅急
    便」寄件單給蔡仲豪檢視，以偽示已將手機出貨。蔡仲豪於
    同年月14日中午12時許收到宅配物品拆開後，發現僅為靈芝
    飲料，並非約定之Iphone 12手機2支，乃撥打寄件單上聯絡
    電話即蘇麗娟之行動電話0000000000門號，經蘇麗娟表示係
    應黃芳津囑託購買及寄送，並向蔡仲豪轉告黃芳津真實姓名
    及0000000000之真正聯絡電話，蔡仲豪始知受騙報警，黃麗
    珠上開汐止郵局帳戶亦於109年11月14日遭圈存抵銷64,400
    元，並遭凍結列為警示帳戶。經警循線追查，始悉上情。
二、案經蔡仲豪訴由新竹縣警察局第一分局函轉新北市政府警察
    局汐止分局移送臺灣基隆地方檢察署檢察官偵查起訴。　　
    理    由
壹、程序事項
    本件被告黃芳津所犯者，非為死刑、無期徒刑、最輕本刑為
    3年以上有期徒刑之罪或高等法院管轄第一審案件，其於準
    備程序進行中，就被訴事實為有罪之陳述，經告知其簡式審
    判程序之旨，並聽取公訴人及被告之意見後，本院合議庭依
    刑事訴訟法第273條之1第1項之規定，裁定由受命法官獨任
    以簡式審判程序進行，並由本院合併審理，且依同法第273
    條之2規定，簡式審判程序之證據調查，不受第159條第1項
    、第161條之2、第161條之3、第163條之1及第164條至第170
    條規定之限制，先予敘明。
貳、實體事項
一、認定犯罪事實所憑之證據及理由
　　上開犯罪事實，業據被告黃芳津於警詢、偵訊、本院準備程
    序及審判時均坦承不諱（詳被告110年2月23日調查筆錄，11
    0年7月20日偵訊筆錄—偵卷第14至15頁、第209至211頁；本
    院111年1月28日、同年3月21日準備程序及審判筆錄、—本院
    卷第68頁、第92頁、第97頁），核與證人即被害人蔡仲豪、
    黃麗珠於警詢，證人即共同被告蘇麗娟於警詢及偵訊證述情
    形相符（詳蔡仲豪109年11月14日及黃麗珠109年12月28日調
    查筆錄，蘇麗娟110年2月2日調查筆錄及同年8月16日偵訊筆
    錄—偵卷第33至35頁、第24至25頁，第18至20頁、第242至24
    4頁）；此外，復有7-11之黑貓宅配單及「靈芝王精華飲」
    照片各1幀（偵卷第37頁）、黃芳津與蔡仲豪之「line」對
    話聯絡擷取照片（偵卷第39至43頁）、黃芳津與黃麗珠之「
    line」對話聯絡擷取照片（偵卷第49至61頁）、車號0000-0
    0車籍資料及估價單（偵卷第45頁）、行車執照影本（偵卷
    第47頁下方）、代眾公司109年11月12日下午2時35分許、同
    年月13日上午9時10分、11時25分、11時49分許之監視錄影
    畫面（偵卷第63至67頁）、黃麗珠所有汐止郵局帳戶存簿明
    細（偵卷第71至83頁【第83頁】）及客戶歷史交易清單（偵
    卷第99至123頁【第121頁、第123頁】）在卷可佐，足認被
    告上開任意性自白與事實相符，堪以採信。本件事證明確，
    被告犯行足以認定。
二、論罪科刑　　
(一)按105年12月28日修正公布，106年6月28日生效施行之洗錢
    防制法第2條第2款、第3條第1款規定，洗錢防制法所稱洗錢
    行為，包含最輕本刑為6 月以上有期徒刑以上之刑之特定犯
    罪。又洗錢防制法之立法目的，即在於防範及制止因特定重
    大犯罪所得之不法財物或財產上利益，藉由洗錢行為（例如
    經由各種金融機構或其他交易管道），使其形式上轉換成為
    合法來源，以掩飾或切斷其財產或財產上利益來源與犯罪之
    關聯性，而藉以逃避追訴、處罰，故其所保護之法益為國家
    對於特定重大犯罪之追訴及處罰。故洗錢罪之成立，除行為
    人在客觀上有掩飾或隱匿因自己重大犯罪所得財產或財產上
    利益之具體作為外，尚須行為人主觀上具有掩飾或隱匿其財
    產或利益來源與犯罪之關聯性，使其來源形式上合法化，以
    逃避國家追訴、處罰之犯罪意思，始克相當。因之，是否為
    洗錢行為，自應就犯罪全部過程加以觀察，包括有無因而使
    重大犯罪所得之財物或財產上利益之性質、來源、所在地、
    所有權或其他權利改變，因而妨礙重大犯罪之追查或處罰，
    或有無阻撓或危及對重大犯罪所得之財物或財產上利益來源
    追查或處罰之行為在內（最高法院100度台上字第6960號判
    決意旨參照）；另過去實務認為，行為人對犯特定犯罪所得
    之財物或利益作直接使用或消費之處分行為，或僅將自己犯
    罪所得財物交予其他共同正犯，祇屬犯罪後處分贓物之行為
    ，非本條例所規範之洗錢行為，惟依新法規定，倘行為人意
    圖掩飾或隱匿特定犯罪所得來源，而將特定犯罪所得直接消
    費處分，甚或交予其他共同正犯予以隱匿，而由共同正犯以
    虛假交易外觀掩飾不法金流移動，即難認僅單純犯罪後處分
    贓物之行為，應仍構成新法第2條第1或2款之洗錢行為（最
    高法院108年度台上字第2500號判決意旨參照）。查被告詐
    欺告訴人之財物，構成刑法第339條第1項之詐欺取財罪，屬
    洗錢防制法第3條第2款所稱之「特定犯罪」。而本案之詐欺
    犯罪所得，係由被告指示告訴人匯予指定之他人，形同被告
    實際取得，且被告並非告訴人所匯款之汐止郵局帳戶之名義
    人，已透過現金之轉交製造多層次之資金斷點，應屬掩飾、
    隱匿犯罪所得之本質、來源、去向之行為，揆諸前開說明，
    被告之行為已構成洗錢防制法第2條第2款之洗錢行為，而應
    論以洗錢防制法第14條第1 項之一般洗錢罪，甚屬明確。
(二)核被告所為，均係犯刑法第339條第1項之詐欺取財罪，及洗
    錢防制法第14條第1項之一般洗錢罪；被告係以一行為同時
    觸犯上開二罪名，為想像競合犯，應依刑法第55條之規定，
    從一重之一般洗錢罪處斷。被告利用不知情之父親友人蘇麗
    娟及代眾公司人員黃麗珠遂行本案犯行，為間接正犯。
(三)被告前因毀損案件，經本院以107年度基簡字第1007號判決
    處拘役30日，檢察官不服提起上訴後，經本院合議庭以107
    年度簡上字第183號判決撤銷，改判處有期徒刑3月確定，於
    108年9月26日入監服刑，同年11月21日改為易科罰金執行完
    畢出監；此有臺灣高等法院被告前案紀錄表在卷可稽，被告
    於有期徒刑之執行完畢後，5年以內，故意再犯本件有期徒
    刑以上之罪，為累犯。而本案依被告犯罪情節，並無應量處
    最低法定刑，又無法適用刑法第59條減輕規定，致其所受刑
    罰超過其所應負擔罪責之情形，且被告除有前述毀損前科外
    ，尚有違反槍砲彈藥刀械管制條例犯行，且有多次明知無二
    手車可供出售而仍於網路散布不實銷售訊息，使買受人紛紛
    受騙匯款轉帳之紀錄（見被告前案紀錄及卷附刑事判決），
    顯見被告再犯詐欺取財犯行之機率極高、足徵被告對刑罰反
    應性極為薄弱，參諸司法院釋字第775號解釋之意旨，本件
    依累犯規定加重，並不違反「比例原則」、「罪刑相當原則
    」，是就被告本件所為，爰依刑法第47條第1項之規定，予
    以加重其刑。
(四)按洗錢防制法第16條第2項規定：「犯前二條之罪，在偵查
    或審判中自白者，減輕其刑」；又想像競合犯之處斷刑，本
    質上係「刑之合併」。其所謂從一重處斷，乃將想像競合犯
    組成之評價上數罪，合併為科刑一罪，其所對應之刑罰，亦
    合併其評價上數罪之數法定刑，而為一個處斷刑。易言之，
    想像競合犯侵害數法益者皆成立犯罪，論罪時必須輕、重罪
    併舉論述，同時宣告所犯各罪名，包括各罪有無加重、減免
    其刑之情形，亦應說明論列，量刑時併衡酌輕罪部分量刑事
    由，評價始為充足，然後依刑法第55條前段規定「從一重處
    斷」，非謂對於其餘各罪可置而不論。因此，法院決定處斷
    刑時，雖以其中最重罪名之法定刑，做為裁量之準據，惟於
    裁量其輕重時，仍應將輕罪合併評價在內（最高法院108年
    度台上字第4405號、第4408號判決意旨參照）。查被告於偵
    查及本院準備程序、審判中均已就其洗錢犯行自白不諱，爰
    依洗錢防制法第16條第2項規定，予以減輕其刑，並依刑法
    第71條第1項規定，予以先加（累犯）後減（偵審自白）。
(五)爰以行為人之責任為基礎，審酌被告正值青壯之年、手腳健
    全，且知悉現今社會詐騙犯罪橫行，嚴重危害社會善良風氣
    及互信基礎，竟不思以正途賺取所需，並假借理由，向黃麗
    珠借用金融帳戶供收受告訴人轉帳、匯款使用，企圖使自己
    逃避刑事追訴逍遙法外，嚴重危害交易秩序與社會治安，所
    為實不足取；又被告每每缺錢時，明知並無二手車或手機可
    販售，竟為獲取所需，一再訛詐，其行猶不應輕縱；又被告
    無法賠償告訴人損害，使告訴人損失至鉅，無法獲得彌補，
    應予嚴懲；惟念被告犯後坦承犯行，且尚有彌補告訴人損害
    之心，僅因在監服刑，除勞作金外，別無收入，無從一次或
    短期內賠償完畢，故無法與告訴人成立和(調)解，此有本院
    111年1月28日準備程序筆錄可佐（本院卷第68頁）。另考量
    被告之犯罪動機、目的、犯罪手段，及洗錢部分均符合洗錢
    防制法第16條第2項減輕其刑要件等情，暨被告高職肄業之
    智識程度、離婚、無業，及自陳經濟狀況勉持等一切情狀，
    就被告所為，量處如主文所示之刑，併諭知罰金易服勞役之
    折算標準，以資懲儆。
(六)按犯罪所得，屬於犯罪行為人者，沒收之；前2 項之沒收，
    於全部或一部不能沒收或不宜執行沒收時，追徵其價額，刑
    法第38條之1 第1 項前段、第3 項分別定有明文。查被告詐
    得告訴人所轉帳共64,400元，為其本案之犯罪所得，未經扣
    案，迄今亦未實際合法發還或賠償告訴人，被告坦誠已花用
    完畢（除支付車輛罰款、費用，及支付給不知情之蘇麗娟、
    黃麗珠代辦報酬外），且本案沒收查無過苛情形，無過苛調
    節條款之適用餘地，爰依刑法第38條之1第1項前段規定，宣
    告沒收，因未扣案，並依同條第3 項規定，於全部或一部不
    能沒收或不宜執行沒收時，追徵其價額。至被告為詐騙而收
    受告訴人款項之汐止郵局帳戶，係證人黃麗珠所有，原用以
    向被告收取賣車稅金、交通違規罰款及手續費所用，非被告
    所有；被告所為本案詐欺犯行所用插置0000000000門號行動
    電話暨SIM用戶識別卡，亦未扣案，亦無證據證明屬於被告
    所有，且被告現已入監服刑，再利用前述手機、門號為犯罪
    之機率，微乎其微，欠缺刑法上之重要性，為免司法資源耗
    費、開啟無益之調查、執行程序，爰不予宣告沒收，併此敘
    明。
據上論斷，依刑事訴訟法第273條之1第1項、第299條第1項前段
，判決如主文。
本案經檢察官劉星汝偵查起訴，由檢察官林明志到庭執行職務。
中　　華　　民　　國　　111 　年　　4 　　月　　8 　　日
                  刑事第四庭  法　官　李辛茹
以上正本證明與原本無異。
如不服本判決應於收受送達後20日內向本院提出上訴書狀，並應
敘述具體理由；其未敘述上訴理由者，應於上訴期間屆滿後20日
內向本院補提理由書（均須按他造當事人之人數附繕）「切勿逕
送上級法院」。
中　　華　　民　　國　　111 　年　　4 　　月　　8 　　日
                              書記官  陳彥端
附錄論罪法條：
中華民國刑法第339條
（普通詐欺罪）
意圖為自己或第三人不法之所有，以詐術使人將本人或第三人之
物交付者，處5年以下有期徒刑、拘役或科或併科50萬元以下罰
金。
以前項方法得財產上不法之利益或使第三人得之者，亦同。
前二項之未遂犯罰之。
洗錢防制法第14條
有第二條各款所列洗錢行為者，處7年以下有期徒刑，併科新臺
幣5百萬元以下罰金。
前項之未遂犯罰之。
前二項情形，不得科以超過其特定犯罪所定最重本刑之刑。